【裁判字號】    90,自,947
【裁判日期】    901228
【裁判案由】    詐欺
【裁判全文】
臺灣臺北地方法院刑事裁定                            九十年度自字第九四七號
    自  訴  人  乙○○
    被      告  甲○○
右列被告因詐欺案件，經自訴人提起自訴，本院裁定如左：
    主  文
自訴駁回。
    理  由
一、按法院或受命法官於自訴案件第一次審判期日前訊問及調查結果，如認為案件有
    刑事訴訟法第二百五十二條至第二百五十四條之情形者，得以裁定駁回其自訴，
    同法第三百二十六條第三項定有明文。
二、本件自訴意旨略以：被告甲○○為台灣汽車客運股份有限公司（下稱台汽公司）
    之董事長，被告於民國九十年一月四日以（九０）台汽業字第九０二０００四四
    號函，發文全省各車站，如員工於九十年一月二十三日至一月二十六之春節期間
    出勤者，除依勞基法規定加給工資外，每出勤一天並加發給獎薪一天，及每日發
    給便當費新台幣（下同）八十元，自訴人相信上述之規定因而於春節四天內皆出
    勤工作，然被告嗣後對於四天之獎薪以及便當費，共計四千五百九十二元未支付
    予自訴人，自訴人始知受騙，因認被告涉有刑法第三百三十九條第二項之詐欺得
    利罪嫌（自訴人誤認為刑法第三百三十九條第一項之詐欺取財罪嫌，然本院並不
    受其引用法條之拘束）。
三、按犯罪事實應依證據認定之，無證據不得推定其犯罪事實，又不能證明被告犯罪
    者應諭知無罪之判決，刑事訴訟法第一百五十四條及第三百零一條第一項分別定
    有明文。又刑事訴訟法上所謂認定事實之證據，係指足以認定被告確有犯罪行為
    之積極證據而言，該項證據自須適合於被告犯罪事實之認定，始得採為斷罪資料
    ，事實之認定應憑證據，如未發現相當證據，或證據不足以證明，自不能以推測
    或擬制之方法，以為裁判之依據，告訴人之告訴，係以使被告受刑事訴追為目的
    ，是其陳述是否與事實相符，仍應調查其他證據以資審認，最高法院二十九年上
    字第三一○五號、四十年臺上字第八六號、五十二年臺上字第一三○○號分別著
    有判例可資參照。又按刑法第三百三十九條第二項，以前項方法得財產上不法之
    利益或使第三人得之者亦同，其必須以詐術之方法取得不法利益方成罪。
四、本件自訴人認被告甲○○涉有刑法第三百三十九條第二項之詐欺得利罪嫌，無非
    係以被告甲○○以春節出勤加發獎薪為由，誘其出勤上班，然嗣後未支付獎薪共
    計四千五百九十二元，被告因而獲得其所支出四天之勞務利益為其主要論據。本
    件被告甲○○雖於本院調查時未到場，然據其代理人王鑑銓到場堅詞否認被告有
    何詐欺得利之犯行，辯稱：台汽公司確實積欠自訴人有關獎薪之部分，當初台汽
    公司本來於九十年三月間發放春節獎薪，然呈報交通部後，因為交通部於九十年
    三月十三日發函認為此種獎勵辦法並無法源依據不能發放，台汽公司才因而未發
    放，然之前在公路局歸屬於台灣省政府時，每年春節都有發給獎金，但是後來八
    十九年精省後，台汽公司於八十九年也有發放，但是交通部發文要追繳發放之金
    額，但台汽公司有申訴，金額尚未追繳回來，後來在九十年又要發給時，交通部
    發文予台汽公司必須制定辦法後才可發放，然在九十年六月二十九日台汽公司發
    文予交通部，說明因台汽公司產業工會不願意修改辦法，所以公司才會延誤發放
    等語。
五、然本院經查：
（一）自訴人乙○○係台汽公司所雇用之台汽公司大甲站之員工，台汽公司於九十年
      一月四日以（九０）台汽業字第九０二０００四四號，發文於全省各車站，如
      員工於九十年一月二十三日至一月二十六春節期間出勤者，除依勞基法規定加
      給工資外，每出勤一天並加發給獎薪一天，及每日發給便當費八十元，自訴人
      於春節四天內皆出勤，而台汽公司嗣後對於四天之獎薪，共計四千五百九十二
      元並未支付予自訴人，此為被告甲○○之代理人王鑑詮所承認，復有台汽公司
      九十年一月四日（九０）台汽業字第九０二００四二號函附卷可稽，此部分堪
      信為真實。
（二）再台汽公司於八十九年十一月二十九日向交通部所提出之「節約措施執行方案
      」中，附件「台汽公司營運獎金明細表」所列「春節獎薪」一案，交通部於九
      十年三月十三日以交人九十字第０二二九０一—一號函覆台汽公司：「一、復
      貴公司民國十一月二十九日（八九）台汽人字第八九二０六０七五號函。二、
      有關貴公司陳述「春節疏運計畫」時將「春節獎薪」納入計畫一案，經查八十
      八年貴公司陳報前台灣省政府交通處之「春節疏運計畫」並未列入該計畫。又
      查本部民國八十九一月五日召開研商「鐵、公路、海運、航空八十九年春節疏
      運計畫」會議紀錄述明係就各單位所提疏運計畫內容，原則洽悉。該「春節獎
      薪」僅係列為計畫附件，本部並未予審議，亦未核備。」，此有上開函文在卷
      足憑，顯見台汽公司於九十年一月四日發文全省車站之「春節獎薪計畫」時，
      並不知情交通部對於「春節獎薪計畫」並未核准及核備，台汽公司遲至九十年
      三月十三日才知情上開「春節獎薪計畫」並未經交通部核准及核備。
（三）再台汽公司於九十年五月二十四日以（九０）台汽人字第九０００二七二七號
      函覆交通部，欲修正員工工作獎金支給要點第貳章運輸獎金第六點內增列第（
      六）款之規定，使「春節獎薪」乙案合法，嗣後又於九十年六月二十九日以（
      九０）台汽人字第九０二四九七號函覆交通部，因產業工會又堅不同意修改規
      定，因八十八年、八十九年兩年台汽公司所支給之春節獎金已為既成事實，且
      離職人員頗眾，如欲收回該項春節獎金，亦有實質困難，希交通部能同意修正
      ，此亦分別有上開二函文在卷足憑。
（四）縱上所述，台汽公司於九十年一月四日提出「春節獎薪計畫」，而後發文全省
      各車站，自訴人因而提供四天之勞務支出，而台汽公司除支付薪資以及勞基法
      規定之加班費用外，因「春節獎薪計畫」未經交通部核准以及核備，台汽公司
      因故未支付予自訴人，顯見自難僅以被告以及台汽公司事後未依約給付「春節
      獎薪計畫」之薪資予自訴人，即認被告甲○○及台汽公司確有虛構「春節獎薪
      計畫」，亦難遽以認定其於發函全省各車站有何施用詐術之行為，是被告甲○
      ○以及台汽公司有延未支付「春節獎薪計畫」薪資行為，核屬單純之民事債權
      債務履行問題，本應循民事訴訟途徑救濟，自無繩以詐欺刑責之餘地。此外，
      本院復查無其他積極證據足證被告甲○○確有前開之詐欺得利犯行，其犯罪嫌
      疑尚屬不足，而有刑事訴訟法第二百五十二條第十款之情形，依照首開說明，
      本件自訴應予駁回。
據上論結，應依刑事訴訟法第三百二十六條第三項、第二百五十二條第十款，裁定如
主文。
中    華     民      國      九十       年     十二     月     二十八   日
                                      臺灣臺北地方法院刑事第三庭
                                          法  官  陳德民
右正本證明與原本無異。
如不服本裁定，應於裁定送達後五日內向本院提出抗告狀。
                                          書記官   楊秋鈴
中    華     民      國      九十       年     十二     月     二十八   日


司法院資訊處製作；財團法人民間司法改革基金會備份。
